臺灣士林地方法院刑事判決　　　　　　　95年度易字第1588號
公　訴　人　臺灣士林地方法院檢察署檢察官
被　　　告　乙○○○
　　　　　　丙○○
前二人共同
選任辯護人　鐘耀盛律師
上列被告因妨害名譽案件，經檢察官聲請簡易判決處刑（95年度
偵續字第19號），本院士林簡易庭認不宜以簡易判決處刑之（95
年度士簡字第1433號），移由本院合議庭以通常程序審判，並判
決如下：
    主  文
乙○○○公然侮辱人，處罰金新台幣玖仟元，如易服勞役以新台
幣壹仟元折算壹日，減為罰金新台幣肆仟伍佰元，如易服勞役以
新台幣壹仟元折算壹日；又意圖散布於眾，而指摘足以毀損他人
名譽之事，處罰金新台幣玖仟元，如易服勞役以新台幣壹仟元折
算壹日，減為罰金新台幣肆仟伍佰元，如易服勞役以新台幣壹仟
元折算壹日；應執行新台幣捌仟元，如易服勞役以新台幣壹仟元
折算壹日。
丙○○無罪。
    事  實
一、乙○○○、丙○○（公訴人指涉犯毀謗罪嫌部分，另為無罪
    諭知，詳於後述）為母女，其等與甲○○因台灣士林地方法
    院檢察署94年度偵字第2780號詐欺案涉訟，甲○○於民國94
    年3 月30日下午3 時40分許該案偵查庭訊後，一路尾隨乙○○○、丙○○至該署東大門口外人行道，一再指鄧潘淑英貪
    小便宜，並要求乙○○○返還手機（乙○○○所涉手機侵占
    案件，另經臺灣基隆地方法院檢察署檢察官於95年8 月4日
    以該署95年度偵字第307 號為不起訴處分），乙○○○竟在
    該人行道公共場所，意圖散布於眾，大聲指摘甲○○「搶劫
    」等語，足以毀損甲○○之名譽，甲○○因而怒斥乙○○○
    ，乙○○○又以「瘋狗」等語（台語）公然侮辱甲○○。
二、案經甲○○訴由台灣士林地方法院檢察署檢察官聲請簡易判
    決處刑，本院士林簡易庭認不宜以簡易判決處刑之，移由本
    院合議庭以通常程序審判。
    理  由
一、有罪部分：
（一）證據能力部分：
      本案告訴人甲○○為蒐集被告乙○○○犯罪證據，以錄音
      機於公共場所錄取其與被告乙○○○間之對話內容，製成
      錄音帶，無論該錄音帶是否為母帶、拷貝帶，甚至為剪接
      帶，核均無侵害被告乙○○○秘密通信自由可言，難謂取
      證過程不合法定程序，況且，錄音帶所錄得之聲音，全憑
      機械力所為，並未伴有人之主觀意見在內，引為物證，自
      有證據能力。本院引之為物證，除依刑事訴訟法第164 條
      規定，提示該錄音帶，令被告辨認外，並實施勘驗錄音內
      容，製成筆錄，成為書證，法院調查本項書證，復依同法
      第165 條第1 項規定，就該筆錄內容向被告宣讀，並無不
      合，自得做為裁判基礎。至於告訴人所提供之錄音帶，內
      容是否經拷貝、剪接，乃該項物證證明力高低判斷之範疇
      ，與是否具有證據能力無涉。辯護人一度指該物證為無證
      據能力，容有誤會，合先敘明。
（二）犯罪事實實體認定部分：
      訊之被告乙○○○矢口否認上開犯行，先則辯稱不曾於前
      揭時地指摘告訴人搶劫，更不曾以「瘋狗」等語辱罵告訴
      人云云，嗣改稱有講過「搶劫」、「瘋狗」等語，惟當時
      係94年3 月30日下午3 時40分許台灣士林地方法院檢察署
      94年度偵字第2780號案件庭訊後，伊與被告丙○○與友人
      李詠莉聊天步出法庭，提及社會上機車搶劫盛行，伊告知
      其他2 人，如遇機車搶劫應大聲呼喊「搶劫」，當時並不
      知告訴人跟蹤在後，嗣告訴人一再指摘伊貪小便宜、公然
      侮辱，伊等不願與之正面衝突，快步回頭走向法院，適路
      邊有一群流浪狗，因被告丙○○怕狗，伊才順手趕走靠過
      來的其中一隻狗，並說：「瘋狗，聽看看，瘋狗，聽看看
      」，告訴人仍繼續糾纏，伊等逃向法院向法警求助，所言
     「 搶劫」、「瘋狗」並非指涉告訴人，乃告訴人自行對號
      入座云云。惟查，
    1.台灣士林地方法院檢察署94年度偵字第2780號案件94年3
      月30日下午3 時40分許庭訊後，告訴人尾隨被告乙○○○
      、丙○○至該署東大門口外人行道，指被告鄧潘淑英貪小
      便宜，並要求返還手機，被告乙○○○遂以「搶劫」、「
      瘋狗」等語（台語）指摘及辱罵告訴人等情，業據證人甲○○於審理中證述綦詳，而被告乙○○○就前揭偵查庭結
      束後，步出台灣士林地方法院檢察署東大門，重又入內以
      告訴人跟蹤為由，尋求本院法警林俊源協助等節，亦不否
      認，此復經證人林俊源證述在案（94年度偵字第6513號偵
      查卷第15頁），堪認被告乙○○○自前揭偵查庭訊後，步
      出台灣士林地方法院檢察署東大門，再返回該大門尋求法
      警協助該段路途期間，確與告訴人有所紛爭。
    2.告訴人就該段期間與被告乙○○○紛爭過程，以隨身攜帶
      之錄音機錄製成錄音帶，母帶於96年8 月21日向本院提出
      ，經送內政部警政署刑事警察局鑑定，輸入分析儀檢視，
      錄音內容未發現有中斷、剪接，及其他錄音異常情形，此
      有該局96年9 月6 日刑鑑字第0960134591號函在卷可稽，
      可認告訴人所提該錄音帶錄製內容與實況相符，並無增減
      匿飾，經本院勘驗該錄音帶，制有勘驗筆錄如下：
      告訴人甲○○：你剛剛怎麼污辱我的（重複5 次）？再污
      被告乙○○○：（大喊）搶劫喔！
      告訴人甲○○：貪小便宜！
      被告乙○○○：搶劫喔！
      告訴人甲○○：貪小便宜！
      被告乙○○○：搶劫喔！搶劫喔！
      告訴人甲○○：公然污辱！公然污辱！
      被告乙○○○：搶劫喔！
      告訴人甲○○：公然污辱！
      被告乙○○○：搶劫喔！
      告訴人甲○○：公然污辱！喔，搶劫！說我搶劫！
      被告乙○○○： (台語)我 哪有講，瘋狗。喔，聽看看，
      告訴人甲○○：你大眾電信的SIM晶片卡還都沒有還給我。
      被告乙○○○：（台語）你說啥……
      告訴人甲○○：他剛剛公然污辱、他剛剛公然污辱，他在
      （被告乙○○○、丙○○在一旁插嘴：好可怕！但因混雜
      並有車聲而聽不清楚內容）
      法警：好。
      被告丙○○：性騷擾！
      （被告丙○○該部分文句，經本院勘驗3 次錄音帶始確認
      ，現場人聲吵雜，而被告丙○○聲音微弱，幾不可聞）
      細繹上開被告乙○○○與告訴人間對話，足徵本次糾紛肇
      因於告訴人在偵訊庭後猶向被告乙○○○催討手機，被告
      乙○○○大喊「搶劫」等語，無非回應告訴人當街催討手
      機之舉，狀如搶劫，告訴人因被告乙○○○大喊搶劫，憤
      而怒指被告乙○○○公然侮辱，被告乙○○○遂亦以輕慢
      調侃之口吻，訕笑告訴人激動情緒一如瘋狗。雖被告乙○○○辯稱：大喊搶劫之際，不知告訴人在身旁，其之所以
      說「搶劫」，乃告知同行者，如遇機車搶劫應大聲呼喊「
      搶劫」，並非回應告訴人挑釁之舉，之後，所稱「瘋狗」
      一詞，則係為驅離途中之流浪狗云云；然稽之前揭勘驗筆
      錄所載，被告乙○○○係於告訴人討索手機之後，始大喊
      「搶劫」，此後，被告乙○○○「搶劫」之語，與告訴人
      怒斥「貪小便宜」、「公然侮辱」等語相互穿插，此起彼
      落，苟被告乙○○○僅係與友人聊及機車搶劫一事，同行
      者僅3 人，音量何需如此之大？又何必再三呼喊？況被告
      乙○○○一句「搶劫」、告訴人一句「貪小便宜」、「公
      然侮辱」相互對罵，被告乙○○○竟仍稱不知告訴人已迫
      近身旁，實屬無稽，又苟被告乙○○○係偶遇路上流浪狗
      ，擬予驅離，出言語氣應係驚恐或喝命，要無嘲笑調侃之
      可能，更無庸對狗「辯解」，然被告乙○○○竟稱：「 (
      台語)我 哪有講，瘋狗。喔，聽看看，瘋狗，聽看看。」
      ，參照之前告訴人在旁咆哮「公然侮辱」、「貪小便宜」
      、「說我搶劫」等情以觀，被告乙○○○所謂之「我哪有
      講」，係針對告訴人質疑被告乙○○○「說我搶劫」之辯
      解，而「聽看看，瘋狗」，乃嘲笑調侃告訴人在旁氣急敗
      壞、大聲咆哮之情狀，其所謂「瘋狗」一詞，確指告訴人
      ，實無庸議。
    3.承上而論，被告乙○○○指摘告訴人「搶劫」，並稱告訴
      人為「瘋狗」等節，至為明確。其為上述行為之行為地乃
      台灣士林地方法院檢察署東大門口外人行道，係公共場所
      ，來往人馬雜沓，被告於大庭廣眾之下，出言指摘告訴人
      「搶劫」，顯然意圖散布於眾，具體指涉告訴人犯罪，足
      以毀損他人名譽無訛；而其於過往路人前指告訴人為「瘋
      狗」，則屬公然藉描述發狂動物之文句，抽象貶損告訴人
      人格，充滿侮辱之意。被告乙○○○犯行明確，應予論科
      。
（三）論罪科刑部分：
    1.核被告乙○○○所為，係犯刑法第309 條第1 項公然侮辱
      罪、同法第310 條第1 項毀謗罪。其行為後，94年2 月2
      日修正公布之刑法已於95年7 月1 日生效施行，其中第2
      條第1 項「行為後法律有變更者，適用行為時之法律。但
      行為後之法律有利於行為人者，適用最有利於行為人之法
      律」之規定，係規範行為後法律變更所生新、舊法律比較
      適用之準據法，並非刑法實體法律，自不生行為後法律變
      更之比較適用問題，故刑法修正施行後，應適用該修正後
      之第2 條第1 項之規定，依「從舊、從輕」之原則比較新
      、舊法律之適用。被告乙○○○所涉犯刑法第309 條第1
      項、同法第310 條第1 項之罪，其法定刑有關罰金部分分
      別為（銀元）300 元、500 元以下罰金。查刑法分則編各
      罪所定罰金刑之貨幣單位原為銀元，修正前刑法第33條第
      5 款規定：「罰金：1 元（銀元）以上。」，而依罰金罰
      鍰提高標準條例規定，就72年6 月26日前修正之刑法部分
      條文罰金數額提高2 至10倍，其後修正者則不提高倍數，
      並依現行法規所定貨幣單位折算新臺幣條例規定，以銀元
      1 元折算新臺幣3 元。修正後刑法第33條第5 款規定：「
      罰金：新臺幣1000元以上，以百元計算之。」，刑法第33
      條第5 款所定罰金貨幣單位經修正為新臺幣後，刑法分則
      各罪所定罰金刑之貨幣單位亦應配合修正為新臺幣，為使
      刑法分則編各罪所定罰金之最高數額與刑法修正前趨於一
      致，乃增訂刑法施行法第1 條之1 ：「中華民國94年1 月
      7 日刑法修正施行後，刑法分則編所定罰金之貨幣單位為
      新臺幣。94年1 月7 日刑法修正時，刑法分則編未修正之
      條文定有罰金者，自94年1 月7 日刑法修正施行後，就其
      所定數額提高為30倍。但72年6 月26日至94年1 月7 日新
      增或修正之條文，就其所定數額提高為3 倍。」。從而，
      刑法修正後刑法分則編各罪所定罰金刑之最高數額，適用
      刑法施行法第1 條之1 之規定後，並無不同，即對被告並
      無有利或不利之情形；惟修正後刑法第33條第5 款所定罰
      金刑最低數額，較之修正前提高，自以修正前刑法第33條
      第5 款規定有利於被告乙○○○，合予敘明。其所犯2 罪
      ，犯意個別，應分論並罰之。爰審酌被告乙○○○於大庭
      廣眾之下，出言毀謗、侮辱告訴人，固屬不該，然告訴人
      於偵查庭後，尾隨對造，一再追索主觀憑信之債務，更兼
      隨身攜帶錄音機隨時蒐集對造之言行舉止，俾以充為法庭
      活動之證據，其行舉對他人之干擾不無過當之嫌，且參酌
      告訴人迭指述被告乙○○○詐欺、侵占等罪嫌，分經台灣
      士林地方法院檢察署以94年度偵字第2780號處分書、台灣
      基隆地方法院檢察署95年偵字第307 號處分書為不起訴處
      分，有該2 處分書在卷為憑，被告乙○○○長期受告訴人
      之訟累，應已不堪其擾，出言毀謗、侮辱告訴人無非藉此
      擺脫糾纏等一切情狀，分就所犯2 罪從輕量處如主文所示
      之罰金刑；而被告乙○○○犯罪時，刑法第42條第2 項前
      段規定：「易服勞役以1 元以上3 元以下折算一日。」，
      易服勞役折算標準，據修正前罰金罰鍰提高標準條例第2
      條前段規定，應就其原定數額提高為100 倍折算1 日，則
      本件被告乙○○○行為時之易服勞役折算標準，應以銀元
      300 元折算1 日，即新台幣900 元折算1 日。惟被告乙○○○行為後95年7 月1 日修正公布施行之刑法第42條第3
      項前段規定：「易服勞役以新台幣1,000 元、2,000 元或
      3,000 元折算1 日。」，比較修正前後之易服勞役折算標
      準，以修正後之規定，較有利於被告乙○○○，依刑法第
      2 條第1 項後段從舊從輕規定，應適用修正後之刑法第42
      條第3 項前段規定，定其罰金刑折算易服勞役之標準，爰
      依此宣告之。又被告乙○○○所犯二罪之犯罪時間均在96
      年4 月24日以前，應依中華民國96年罪犯減刑條例第2 條
      第1 項第3 款減其罰金額2 分之1 ，依此罰金額再為易服
      勞役標準之宣告，另所犯2 罪所處罰金刑經定應執行刑後
      ，並諭知罰金易服勞役之折算標準。
二、無罪部分：
（一）公訴意旨略以：被告丙○○為被告鄧潘淑英之女，其等與
      告訴人甲○○因侵占手機案件而涉訟，於94年3 月30日下
      午3 時40分許在台灣士林地方法院檢察署庭訊後，因告訴
      人甲○○要求被告乙○○○返還手機，被告丙○○竟意圖
      散布於眾，在台灣士林地方法院檢察署東大門門口外人行
      道之公共場所，以「他性騷擾」等語指摘告訴人甲○○，
      足以毀損告訴人甲○○之名譽，因認被告丙○○涉犯刑法
      第310 條第1 項毀謗罪嫌。
（二）按刑法上之毀謗罪，行為人主觀上必須具有散布於眾之意
      圖，而指摘或傳述足以毀損他人名譽之事，始足成立。該
      項主觀意圖，亦應依證據認定之，而所謂證據，係指足以
      認定被告確有犯罪行為之積極證據而言，該項證據自須適
      合於被告犯罪事實之認定，始得採為斷罪資料（最高法院
      29年上字第3105號判例參照）。查本件被告丙○○與被告
      乙○○○於94年3 月30日下午3 時40分許在台灣士林地方
      法院檢察署庭訊後，告訴人一路尾隨被告乙○○○、丙○○至該署東大門口外人行道，要求被告乙○○○返還手機
      ，被告乙○○○遂大聲指摘告訴人「搶劫」、「瘋狗」等
      語（台語），業如前述，此際，被告丙○○、乙○○○重
      又入該屬東大門口以告訴人跟蹤為由，尋求本院法警林俊
      源協助等節，此復經證人林俊源證述在案（94年度偵字第
      6513號偵查卷第15頁），依前揭告訴人現場蒐證之錄音帶
      勘驗筆錄所示，於被告2 人與告訴人向法警陳述，眾說紛
      擾之際，被告丙○○確曾出「他性騷擾」等語，依前後語
      意觀之，亦可確認所指對象乃告訴人。然被告丙○○該部
      分文句，聲音微弱，幾不可聞，係經本院勘驗3 次錄音帶
      始行確認，苟被告丙○○意圖散布於眾，自應大聲陳述，
      而非以此近乎「喃喃自語」之方式表達。且論其實際，現
      場在場者，根本無人聽聞此語，此不僅為證人林俊源、證
      人李詠莉即被告乙○○○、丙○○同行友人一致證述在卷
      ，且徵諸被告於案發後不及10分鐘，即94年3 月30日下午
      3 時47分許旋向台灣士林地方法院檢察署按鈴申告被告乙○○○公然侮辱，但並未提及被告丙○○有何毀謗之字眼
      ，遲至同年4 月8 日始向台灣士林地方法院檢察署提起對
      被告丙○○毀謗罪之告訴，此有卷附台灣士林地方法院檢
      察署94年度內勤字第5 號訊問筆錄、告訴人告訴狀等件可
      憑，足見即令在場之告訴人都不曾聽聞被告丙○○當時指
      陳告訴人性騷擾，告訴人之所以發覺被告丙○○有此言論
      ，應係反覆勘驗該蒐證錄音帶，始能察覺，否則以告訴人
      對被告丙○○母女怨恨之深，要無不當場提出告訴之理。
      綜上，被告丙○○容有於公共場所指摘告訴人「性騷擾」
      之言語，然衡諸前述告訴人對於被告丙○○、乙○○○之
      長期訟累，以及近距離尾隨身旁索債、咆哮並隨時錄音蒐
      證之身體、心理上之干擾，被告丙○○以近乎喃喃自語之
      方式陳述告訴人性騷擾，無非在發洩個人情緒，尚難認有
      散布於眾之意圖，諸上開說明，被告丙○○指陳告訴人性
      騷擾之行為，核與刑法上毀謗罪之要件不合，自應為無罪
      之諭知。
據上論斷，應依刑事訴訟法第452 條、第299 條第1 項前段、第
301 條第1 項，刑法第2 條第1 項、第309 條第1 項、第310 條
第1 項、第42條第3 項、第51條第7 款，刑法施行法第1 之1 條
，中華民國96年罪犯減刑條例第2 條第1 項第3 款、第7 條，判
決如主文。
本案經檢察官高俊申到庭執行職務
中　　華　　民　　國　　96　　年　　12　　月　　31　　日
                  刑事第六庭審判長法  官  楊得君
                                  法  官  許永煌
                                  法  官  莊明達
以上正本證明與原本無異。
如不服本判決，應於收受送達後10日內向本院提出上訴書狀，其
未敘述上訴之理由者並得於提起上訴後20日內向本院補提理由書
（均須按他造當事人之人數附繕本）。
                                  書記官  陳淑琪
中　　華　　民　　國　　96　　年　　12　　月　　31　　日
附錄本案論科法條全文：
中華民國刑法第309條
（公然侮辱罪）
公然侮辱人者，處拘役或 3 百元以下罰金。
以強暴犯前項之罪者，處1年以下有期徒刑、拘役或5百元以下罰
金。
中華民國刑法第310條
（誹謗罪）
意圖散布於眾，而指摘或傳述足以毀損他人名譽之事者，為誹謗
罪，處 1 年以下有期徒刑、拘役或 5 百元以下罰金。
散布文字、圖畫犯前項之罪者，處2年以下有期徒刑、拘役或1千
元以下罰金。
對於所誹謗之事，能證明其為真實者，不罰。但涉於私德而與公
共利益無關者，不在此限。
